臺灣高等法院高雄分院刑事判決　　　　　　　　九十一年度重上更(三)字第二八號
　　上　訴　人　台灣高雄地方法院檢察署檢察官
　　上　訴　人
　　即　被　告　乙○○○
　　上　訴　人
　　即　被　告　甲○○
　　共同指定辯護人　本院公設辯護人李佩娟
右上訴人因被告傷害致死案件，不服臺灣高雄地方法院八十四年度訴字第一九四六號
中華民國八十五年五月三十一日第一審判決（起訴案號：臺灣高雄地方法院檢察署八
十四年度偵字第六八九三號），提起上訴，判決後經最高法院第三次發回更審，本院
判決如左：
      主  文
原判決撤銷。
乙○○○共同傷害人之身體，因而致人於死，處有期徒刑捌年陸月。
甲○○無罪。
      事  實
一、乙○○○於民國八十四年二月十日下午四時許，因懷疑許進財及陳添裕共同竊取
    其與甲○○（原係夫妻，現已離婚），共同在高雄縣林園鄉○○村○○路○段五
    八號經營之「金女王」理髮廳店內之電動玩具小瑪莉三台及櫃檯抽屜內現金新台
    幣（下同）三萬元，遂由乙○○○及甲○○（另為無罪諭知，如後所述）先後邀
    約陳添裕、許進財至該理髮店，因陳添裕到店後表示對於電動玩具下落不知情，
    則由甲○○陪同上樓等候，而乙○○○繼而盤問許進財，是否行竊前述電動玩具
    及現金，因許進財堅決否認並大聲喧嚷，乙○○○竟憤而夥同在場三名不詳姓名
    年籍之成年男子，於該理髮店內一樓，共同基於傷害人之身體之傷害犯意聯絡，
    並均可預見其四人聯手圍毆許進財頭、胸、腹部等處，有因傷致死之可能，仍推
    由乙○○○出手抓住許進財，另三名男子則拳打腳踢圍毆許進財，致其受有頭部
    外傷併腦震盪、頭頂枕部多處挫裂傷、胸部挫傷併第七肋骨骨折、腹部挫傷、外
    傷性胰臟炎等傷害，惟因許進財依然否認行竊，且其頭部已受傷流血，另三名男
    子則逕自離開，而乙○○○、甲○○始於當晚六時許，僱請計程車將許進財送返
    家，許進財返家後因傷勢嚴重，由其弟丙○○呼叫救護車，於當晚八時五分許送
    至高雄縣鳳山市大東醫院急救，翌日（即八時四年二月十一日）轉送高雄長庚醫
    院，經住院手術後，許進財仍延至八十四年三月一日上午五時四十五分許，因外
    傷性胰臟炎合併腎衰竭及菌血症而不治死亡。
二、案經許進財之母丁○○○及其弟丙○○訴由高雄縣警察局林園分局報請臺灣高雄
    地方法院檢察署檢察官偵查起訴。
      理  由
壹、有罪部分：
一、訊據上訴人即被告乙○○○否認有何前揭共同傷害致死犯行，辯稱：伊係問許進
    財有無竊取店內財物，並無惡意，因其不悅大聲叫囂，而與店內三位不詳男客起
    衝突，而遭三名男客圍毆，伊未出手抓住許進財，而係推開他們要勸架，伊本與
    許進財素有交情是好友云云。
二、經查：
  (一)被害人許進財如何於前揭時、地，遭人毆打受傷，經送醫後仍傷重不治等事實，
    業據告訴人即許進財之母丁○○○及其弟丙○○指述綦詳，並有被害人大東醫院
    病歷摘要、長庚紀念醫院診斷證明書、病歷摘要各一紙附卷可稽（警訊卷第十五
    、十六頁、相驗卷第二十頁）；又被害人係因外傷性胰臟炎合併腎衰竭及菌血症
    而不治死亡一節，亦經檢察官督同法醫相驗屍體明確，並製有勘驗筆錄、驗斷書
    、相驗屍體證明書一件在卷足憑（相驗卷第十二、十六、二一至二四頁）。復據
    告訴人丙○○提出被害人死前親自所書「被案書」一紙，而被告就此被案書為被
    害人所書之事實，並不否認（見本院上訴字卷第四一頁背面、第四二頁），而「
    被案書」上載明「金女王理容院老板到歐福蓮叫我去金女王理容院，關起門來詢
    問，是問有關他失竊賭博台（檯）小瑪琍三台，而正好那一天我們三個人在那個
    地方玩，結果我被毆，還是四個人，金女王老闆就是其中之一，今天含冤莫明，
    死得很冤枉」等情（見警訊卷第十三頁），又證人即長庚醫院醫師劉柏屏並證述
    ：「被害人（住院）之前二、三天清醒，可以寫字」等語（見原審卷第一八八之
    一頁背面），堪認前述卷附「被案書」確為被害人所親書，參以被告乙○○○所
    供其與被害人交情深厚之情，則被害人臨死之際所書被害情節，應無故為誣攀被
    告乙○○○之理。
  (二)證人陳添裕於警訊指稱：「八十四年二月十日下午，金女王理髮店老板娘甲○○
    問我有無行竊電玩及現款，我說沒有，後來連絡許進財進入店內當時，我已先被
    叫到樓上，我下樓時，即看到我不認識之三人共同拳打踢（許進財），也看到
    乙○○○捉住許進財，所以現場毆打之人有四人，我有看到許進財頭部前額有血
    絲，而全身已軟軟無法站立」等語（見警訊卷第五頁反面、第六頁），而證人陳
    添裕警訊筆錄之真實性，亦經當時承辦警院黃宏昌於本院更三審調查中當庭結證
    屬實（見本院更三卷第六六頁），而證人陳添裕嗣於偵查中亦證稱：「是乙○○○叫另三人不詳姓名者打許進財」（見偵查卷第三八頁），並於審理中證稱：「
    是甲○○叫我上樓的」等語在卷（本院上訴卷第五四頁，更一卷第四七頁），是
    證人陳添裕於原審及本院雖翻異前詞，改稱：「被害人遭圍毆時，我在樓上，不
    知被告二人有無參與圍毆」（原審卷第二九頁背面、第三十頁），「乙○○○沒
    有參與毆打，是勸架」（本院上訴卷第五三頁），「乙○○○沒有抓住許進財讓
    他們打」（本院更二卷第六六頁）等語，或因時間相隔已久，當時見被害人慘遭
    毆打，驚恐之中，對於何人下手之細節，或有所遺忘或顧忌，致有前後不符之情
    形，而證人陳添裕警訊及偵查之前開證言，最接近案發時，記憶猶新，且與被害
    人書立之前述被案書內容大致相符，較為可採。再參以證人陳月秀（理髮店內員
    工）於偵查所證：「當天是有說要叫他（指被害人）來問是否其拿（偷）走電玩
    ，當天死者有喝酒，因而話聲很大，有打架，打的人我不認識，打架是在店內」
    等情（偵查卷第三四頁背面），足徵被害人當時係因否認行竊，並大聲喧嚷，乙○○○始憤而夥同在場三名不詳姓名年籍之成年男子，共同圍毆被害人。至於證
    人陳月秀、潘香霞（理髮店內員工）雖各於原審及本院證述：「乙○○○無打死
    者」云云（見原審卷二八頁，本院上訴字卷第五一頁），核與證人陳添裕前述警
    訊、偵查所陳情節不符，顯為事後迴護之詞，不足採為對被告乙○○○有利證據
    之認定。
  (三)被告乙○○○於警訊即供認案發前一天，金女王理髮院之電動玩具遭竊，懷疑係
    被害人及證人陳添裕所為，並叫被害人、陳添裕到店訊問等情（見警卷第七頁反
    面），又證人陳添裕證稱：「是甲○○叫三人去我家，帶我到店內，他們說電玩
    台子掉了，叫我去他們店裡」等語（見原審卷第二九頁、三十頁、本院更二卷第
    五五頁），另證人陳月秀亦證述「理容院當天並無營業，當天會有人，是因有人
    要打台子，三位客人先去，坐於樓下理髮椅，後來陳添裕才來」等語（見原審卷
    第二七頁反面），而共同被告甲○○亦供認「當時店內皆無營業，晚上六點才營
    業；機台在裡面，後面小房間內」等語（見原審卷第二十頁反面、第一四一頁）
    ，則該三名不詳姓名男子於非營業時間至理髮店，顯係被告乙○○○熟識之人，
    且渠等如欲打電動玩具，何以未打電動玩具卻坐於理髮椅，並繼之於被害人到場
    ，於被告乙○○○質問被害人是否竊取電動玩具及現金時在場，進而因被害人大
    聲喧嚷，而共同圍毆被害人，足證該三名男子之所以對被害人拳打腳踢，顯係因
    被告乙○○○所夥同，其四人間有共同傷害之犯意聯絡，至為顯然。雖被告乙○○○辯稱：「係因被害人大聲叫囂，致與該三名男子起衝突而遭毆打」云云，衡
    情該三名男子如未與被告乙○○○熟識且有圍毆之傷害犯意，當不致因與渠等無
    關之事，只單純為被害人大聲喧嚷即予圍毆重擊，被告乙○○○所辯上情，顯悖
    常情。
  (四)證人即長庚醫院醫師劉柏屏雖證述「死者生前稱其身體之傷處係因發生車禍所致
    」等語（原審卷第四四頁、第一八八頁），又證人林玉枝（案發當晚搭載被害人
    返家之計程車司機）證述「被害人當時並無異狀，以為他喝醉」（見原審卷第一
    ０六頁反面），另證人即駕駛救護車消防隊員施仁龍、莫啟裕證稱「被害人並無
    說如何受傷」等語（見原審卷第八九頁），且該救護紀錄上僅載明被害人為「急
    病」，亦有卷附之高雄縣警察局消防警察隊緊急傷病送醫服務登記簿一紙可參（
    見原審卷第九五頁）。然被害人生前在醫院曾向其母表示，因其有刑案尚未執行
    ，不要報警等情，業據告訴人丁○○○於原審指述在卷（見原審卷第二一三頁反
    面），而被害人確於八十二年間因施用毒品案，經判處有期徒刑三年四月，經台
    灣士林地方法院檢察署於八十二年十二月十六日通緝，有其刑案資料查註紀錄表
    在卷可憑（見原審卷第二二八頁），堪認被害人係因案通緝，故未據實向醫師陳
    述受傷經過，免遭警緝獲，自難以證人劉柏屏證述「被害人自稱遭車禍受傷」，
    即認被害人非因遭圍毆傷重致死。此外被害人於案發當晚返家後，即因傷重經由
    家人叫救護車送醫急救，原送至大東醫院，頭部有多處裂傷，胸部有挫傷，左邊
    肋骨有骨折，嗣被害人清醒後說肚子痛，檢查可能是腹部受傷，其後病情加重而
    轉送醫學中心等情，亦據證人即鄰居龔天居、大東醫院醫師雍宜聖各於原審結證
    明確（見原審卷第一五五頁、第七四頁）。
  (五)被害人遭被告乙○○○及另三名男子圍毆受傷，經延醫救治無效傷重不治死亡，
    則被告乙○○○等人圍毆與被害人之死亡，自有相當因果關係，被告乙○○○等
    人既圍毆被害人致頭部多處裂傷流血、身體受傷而無法站立，則以被告乙○○○
    等人均屬具有社會經歷之成年人，衡諸一般人所得客觀認知之社會常情，渠等就
    傷害人體頭、胸、腹部等人體脆弱部分，足以致人死亡之結果，自有預見之可能
    甚明。
  (六)綜上所述，被告乙○○○所辯上情，顯係事後卸責之詞，不足採信，本件罪證明
    確，被告乙○○○前揭傷害致死犯行，堪以認定。
三、核被告乙○○○所為，係犯刑法第二百七十七條第二項之傷害致死罪。被告乙○○○與另三名不詳姓名成年男子間，有犯意之聯絡及行為之分擔，應論以共同正
    犯。
四、原審認被告乙○○○前揭犯行，事證明確，予以論罪科刑，固非無見，惟查：
  (一)按刑法第二百七十七條第二項傷害致人於死罪，為加重結果犯，依刑法第十七條
    之規定，應以行為人能預見其結果發生為要件，原判決未於事實欄認定被告乙○○○有預見被害人傷害致死之結果，尚有未合。
  (二)被告乙○○○犯罪地係高雄縣林園鄉○○村○○○路○段」五八號金女王理髮廳
    一節，此有高雄縣警察局林園分局刑案偵查卷宗之警訊筆錄載述甚詳（見警卷第
    一、三、七、九、十一頁），而承辦員警對於轄區街道名稱之記載，自屬正確。
    原判決事實欄誤認本件犯罪地為「鳳林一路」，亦有未洽。
  (三)被告乙○○○就前揭傷害致死犯行，並無與被告甲○○有共同正犯之犯意聯絡或
    行為分擔，詳如後述，原判決論以被告乙○○○與甲○○係屬共同正犯，亦有未
    當。
五、公訴人循告訴人聲請提起上訴，略指原判決對乙○○○量刑過輕，及被告乙○○○提起上訴仍執前詞否認犯行，均指摘原判決不當，雖無可取，惟原判決關於被
    告乙○○○部分既有可議，應由本院撤銷改判。審酌被告乙○○○犯罪動機、目
    的，僅因盤問被害人有無竊取店內財物未果，即恣意夥眾動用私刑，圍毆被害人
    傷重致死，犯罪情節非輕、犯罪手段惡性及所生危害甚重，犯後猶否認之態度等
    一切情狀，量處如主文第二項所示之刑。
貳、無罪部分：
一、公訴意旨略以：被告甲○○與其夫乙○○○（現已離婚），於前開時、地，因懷
    疑許進財及陳添裕竊取理髮店內前述財物，共同基於傷害之犯意，由甲○○以電
    話邀約許進財至該理髮店後，隨即將店門關上，由乙○○○與在場三名不詳姓名
    年籍之成年男子，共同合力圍毆許進財，致其受有前述傷害，後因傷勢嚴重，送
    醫急救後仍因外傷性胰臟炎合併腎衰竭，不治死亡。因認被告甲○○涉犯刑法第
    二百七十七條第二項傷害致死罪嫌。
二、按犯罪事實應依證據認定之，無證據不得推定其犯罪事實，刑事訴訟法第一百五
    十四條定有明文。又共犯之成立，除共同實施犯罪行為者外，其就他人之行為負
    共犯之責者，以有意思聯絡為要件，若事前並未合謀，實施犯罪行為之際，又係
    出於行為者獨立之意思，即不負共犯之責（最高法院十九年上字第六九四號判例
    參照）。
三、公訴人認上訴人即被告甲○○涉犯前揭傷害致死犯行，係以告訴人即許進財之母
    丁○○○及其弟丙○○之指述，及證人陳添裕所證「甲○○開車載其前往理髮店
    ，許進財被打時，甲○○也在場」，另證人陳月秀亦陳「許進財當日講話很大聲
    ，在店內被打」，另被害人被毆致死，亦有前述勘驗筆錄、驗斷書、相驗屍體證
    明書等件，且有告訴人提出被害人住院期間載明被害經過之被案書等情為據。惟
    訊據被告甲○○否認有何被訴前揭共同傷害致死犯行，辯稱：伊係在場勸架，也
    拜託其中一名男子不要再打了，伊無共同傷害許進財之犯意等語。經查：
  (一)被告甲○○雖出面邀約被害人及證人陳添裕來店內，欲詢問前述財物失竊一事，
    然被告甲○○於警訊中業已否認有何關門之舉（見警卷第十二頁），而告訴人固
    均指稱店內鐵門關上之情，然告訴人丁○○○係指被告甲○○關門（見警卷第一
    頁反面），而告訴人丙○○則稱係老闆即被告乙○○○關門等語（見警卷第三頁
    ），是告訴人此部份指訴已不一，自難遽執告訴人指訴被告甲○○有邀約被害人
    來店，即為不利之認定。
  (二)告訴人丙○○於警訊固提出被害人簽名之記要，雖載「金女王理髮廳老板娘叫我
    過去，我就過去，金女王老板說我偷他的電動玩具台，即時就將門關起來，老板
    就叫事先預備好的四個打手，與他共五個人一同打我」（見警訊卷第十四頁）等
    情，意指被告甲○○亦屬傷害致死共犯云云，但告訴人丙○○於警訊亦不諱言該
    紙紀要內容係其代筆書寫等語（見警卷第三頁反面），則此紀要所載涉及傷害共
    犯人數為「五人」，顯與前述由被害人生前所親寫之「被案書」（見警卷第十三
    頁）內容所述人數「四人」，顯有出入，且為何被害人生前所寫文書未予指明被
    告林美涉案，是告訴人丙○○提出之前述被害人簽名記要，亦難憑為對被告甲○○論罪依據。
  (三)證人陳添裕雖證：「是甲○○叫我上樓的」等語（本院上訴字卷第五四頁、更一
    卷第四七頁、更三卷第四九頁），但其於原審及本院均證述：「甲○○有拉一位
    人上樓說，不要打了，拜託你」等語甚明（原審卷第二九頁背面、第三十頁，本
    院更一卷第四七頁反面），另證人潘香霞亦於本院證稱：「甲○○還跪下求那些
    人不要打死者」（本院上訴卷第五一頁），雖被告甲○○供稱其並無跪下之情（
    本院上訴卷第五五頁），然關於被告甲○○確有開口請求毆打被害人者停手一節
    ，應可認定，故自難僅以被告甲○○帶證人陳添裕上樓，而樓下發生圍毆被害人
    事件，遽認被告甲○○即有「支開陳添裕」之共同傷害犯意。
  (四)證人陳添裕雖於警訊即偵查中證述被告甲○○於被害人遭人圍毆時，在場觀看等
    情，然本件共同被告乙○○○及前述店內員工證人等，均未曾證述被告甲○○有
    何關於被害人遭受圍毆犯行之事先或行為當時之同謀證據，則事發當時，被告甲○○僅係與其他店內員工在場，縱然未予即時阻止圍毆行為，但此係同案被告乙○○○與另三名男子圍毆被害人之犯行，即屬同案被告乙○○○獨立之犯罪意思
    ，尚乏其他積極證據足以證明被告甲○○主觀上與被告乙○○○有何共同傷害致
    死之犯意聯絡。至於被害人當日至店內曾提一隻九官鳥擬贈予被告甲○○，但於
    臨去之際仍帶返之情，固據被告甲○○供明在卷（見原審卷第一二四頁反面），
    但此應係被害人在店內遭受被告乙○○○夥同三人圍毆，遷怒被告甲○○致反悔
    拒贈，無從據以推論被告甲○○即有參與共同傷害被害人之謀議。
四、綜上所述，公訴人起訴所憑，尚不能證明被告甲○○有前揭共同傷害犯行，此外
    ，本院復查無其他確切證據足資審認，揆諸上開說明，被告甲○○安被訴與同案
    被告乙○○○共犯前揭傷害致死犯罪，即屬不能證明。原審判決關於被告甲○○
    部分，疏未詳究前情，遽為科刑之判決，自非允洽，被告甲○○上訴意旨否認犯
    罪，指摘原判決不當，為有理由，應予撤銷改判，諭知被告甲○○無罪。
參、據上論結，應依刑事訴訟法第三百六十九條第一項前段、第三百六十四條、第二
    百九十九條第一項前段、第三百零一條第一項，刑法第二十八條、第二百七十七
    條第二項，判決如主文。
本案經檢察官張其主到庭執行職務。
中        華      民      國      九十一    年    五    月    三十一    日
                              臺灣高等法院高雄分院刑事第六庭
                                  審判長法官  王憲義
                                        法官  謝靜雯
                                        法官  張意聰
右正本證明與原本無異。
如不服本判決應於收受本判決後十日內向本院提出上訴書狀，其未述上訴理由者，
並得於提起上訴後十日內向本院補提理由書狀（均須按他造當事人之人數附繕本)「
切勿逕送上級法院」。
                                      書記官  王婉蓉
中        華       民      國      九十一    年    六    月      三     日
附錄：本判決論罪科刑法條：
刑法第二百七十七條第二項：
犯前項之罪，因而致人於死者，處無期徒或七年以上有期徒刑，致重傷者，處三年以
上、十年以下有期徒刑。
